---
title: "Exercícios - Modelos de Regressão I"
author: "Antônio Arthur Silva de Lima"
date: '`r format(Sys.Date(), "%d/%m/%Y")`'
output: pdf_document
---

```{r setup, include=FALSE}
knitr::opts_chunk$set(echo = TRUE)
```

# Questão 1

Seja $Y_{i} = \beta_{0} + \beta_{1}X_{i1} + \beta_{2}X_{i2} + \epsilon_{i}, i = 1,2,\dots,n$.

Y: impulsão de um motor de avião

$X_{1}$: velocidade de rotação do motor

$X_{2}$: temperatura ambiente (no momento do teste)

Interprete $\beta_{0}, \beta_{1}$ e $\beta_{2}$.

## Resultados

$\beta_{0}$ é a impulsão do motor do avião quando a velocidade de rotação e a temperatura ambiente são iguais a zero (o que só fará sentido se $\beta_{0}$ também for 0, pois caso contrário, haveria impulsão mesmo com velocidade e temperatura iguais a 0).  

$\beta_{1}$ é a variação na média da impulsão do motor para cada uma unidade a mais ou a menos na velocidade de rotação do motor, considerando a temperatura ambiente como constante.  

$\beta_{2}$ é a variação na média da impulsão do motor para cada uma unidade a mais ou a menos na temperatura ambiente, considerando a velocidade de rotação como constante.

# Questão 2

Faça o gráfico da superfície e das curvas de nível para as funções de regressão:  

**a)** $\mu\left(\underset{\sim}X,\underset{\sim}\beta\right) = 50+10X_{1}+7X_{2}$.  

**b)** $\mu\left(\underset{\sim}X,\underset{\sim}\beta\right) = 50+10X_{1}+7X_{2}+5X_{1}X_{2}$.  

**c)** $\mu\left(\underset{\sim}X,\underset{\sim}\beta\right) = 800+10X_{1}+7X_{2}-8,5X_{1}^2-5X_{2}^2+4X_{1}X_{2}$.  

## Resultados

### a)

```{r echo=FALSE, message=FALSE, warning=FALSE}
library(latex2exp)
x1 = x2 = seq(0,10,length=20)
vals = function(x1,x2){
  50+10*x1+7*x2
}

y = outer(x1,x2,vals)

layout(matrix(c(1,2), nrow = 1, byrow = TRUE), widths = c(5, 3))
par(mar = c(5, 2, 2, 2)+0.1)
persp(x1, x2, y, theta = 30, phi = 15, ticktype = "detailed", zlab = "E[Y]", expand = 0.5, zlim = c(0,240))
par(mar = c(5, 1, 2, 1)+0.1)
contour(x1,x2,y)
```






# Questão 3
